【裁判字號】    96,交訴,51
【裁判日期】    970328
【裁判案由】    公共危險等
【裁判全文】
臺灣臺北地方法院刑事判決              96年度交訴字第51號
公  訴  人  臺灣臺北地方法院檢察署檢察官
被      告  乙○○
上列被告因公共危險等案件，經檢察官提起公訴（95年度偵字第
24410號），本院判決如下：
    主  文
乙○○過失傷害人，處有期徒刑貳月，如易科罰金以新臺幣壹仟
元折算壹日，減為有期徒刑壹月，如易科罰金以新臺幣壹仟元折
算壹日；又駕駛動力交通工具肇事，致人傷而逃逸，處有期徒刑
壹年，減為有期徒刑陸月，如易科罰金以新臺幣壹仟元折算壹日
。應執行有期徒刑陸月，如易科罰金以新臺幣壹仟元折算壹日。
    事  實
一、乙○○於民國九十五年八月二十一日十七時十分許，駕駛車
    牌號碼五六五五─ＤＱ號自用小客車，沿臺北市○○○路東
    往西方向行駛，行經臺北市○○○路一一三號前時，本應注
    意駕車行進時，應隨時注意車前狀況及兩車併行之間隔，並
    隨時採取必要之安全措施，而汽車變換車道時，應讓直行車
    先行，並注意安全距離，而依當時天候晴，有日間自然光線
    、屬市區道路○○○路面、乾燥、無缺陷、亦無障礙物、視
    距良好等情形，乙○○顯無不能注意之情事，詎乙○○欲變
    換至外側慢車道，進而準備右轉駛入中山高速公路交流道之
    際，適同向右前方慢車道上，考領有重型機車駕駛執照之甲
    ○○騎乘車牌號碼ＥＧＥ─三九七號輕型機車依循正常車道
    前行，乙○○竟疏未保持安全距離讓直行車先行，亦未注意
    兩車併行時應保持安全間隔，即貿然偏轉車頭欲變換車道至
    外側慢車道，致所駕駛之自用小客車右前車頭擦撞到甲○○
    所騎機車之左後側車尾，使甲○○重心不穩，人車倒地，因
    之受有左臂瘀傷（傷勢約一乘一公分）之傷害。乙○○眼見
    肇事並已致甲○○人車倒地受傷，短暫停留，卻未未下車察
    看或提供適當救助措施或報警處理，反透過車窗對甲○○大
    聲喝斥，甲○○驚嚇之餘，立即扶起機車繼續前行，豈料乙
    ○○猶不肯罷休，仍駕車不斷逼近甲○○所騎乘之機車車身
    ，甲○○緊張惶恐之餘再度跌倒，反擊乙○○而聲稱欲打電
    話報警，乙○○仍不斷挑釁，甲○○立即拿出行動電話報警
    並朗誦乙○○所駕車輛之車牌號碼予警方，乙○○見狀不顧
    甲○○攔阻，逕自駕駛上開汽車上中山高速公路逃離現場，
    嗣警方趕赴現場處理，經甲○○提供所記下之肇事車輛車牌
    號碼，始循線查獲上情。
二、案經甲○○訴由臺北市政府警察局中山分局報告臺灣臺北地
    方法院檢察署檢察官偵查起訴。
    理  由
一、證據能力部分：
    (一)按被告以外之人於審判外之言詞或書面陳述，除法律有規
      定者外，不得作為證據；又被告以外之人於審判外之陳述
      ，經當事人於審判程序同意作為證據，法院審酌該言詞陳
      述或書面陳述作成時之情況，認為適當者，亦得為證據；
      當事人、代理人或辯護人於法院調查證據時，知有第一百
      五十九條第一項不得為證據之情形，而未於言詞辯論終結
      前聲明異議者，視為有前項之同意，刑事訴訟法第一百五
      十九條第一項、第一百五十九條之五第一項、第二項分別
      定有明文。次按告訴人係向司法警察機關或偵查機關申告
      犯罪事實而要求訴追之人，於我國刑事訴訟法中，並非法
      定列舉之獨立證據方法，若以告訴人所陳親身經歷之被害
      經過，作為認定犯罪事實之依據時，乃居於證人之地位，
      證據方法為證人，必須踐行有關證人之證據調查程式，除
      非有依法不得令其具結之情形，否則事實審法院應命其具
      結，若依法應具結而未具結時，該告訴人有關被害事實之
      陳述，無證據能力，法院當不得援其陳述作為判決之基礎
      （最高法院九十三年度台上字第五九六四號判決意旨參照
      ）。
    (二)查證人甲○○雖兼具有告訴人（被害人）身分，然其於警
      詢、檢察官偵查中所為有關被告犯行之陳述，仍屬被告以
      五十八條之三規定，檢察官應於訊問甲○○前或後命其具
      結，以擔保其證言係據實陳述，然甲○○於偵查中所為陳
      述，檢察官並未踐行此法律程序，是其於檢察官訊問時所
      為陳述既未經依法具結，亦查無不得令具結之情形，是證
      人甲○○於警詢、檢察官訊問時所為陳述均屬傳聞證據，
      原均不得採為判決之基礎。惟本院於準備程序、最後審理
      期日，就上開警詢筆錄、偵訊筆錄逐一提示並告以要旨，
      迄至言詞辯論終結前，被告就此部分證據之證據能力亦均
      未聲明異議，僅爭執其所述實在否（核屬證明力問題），
      本院審酌證人甲○○為本件車禍之被害人，親身經歷見聞
      本案發生經過之全貌，其證詞對認定犯罪事實之存否有其
      必要性，上開警詢筆錄、偵訊筆錄之取得及製作過程，復
      查無違法取證之瑕疵存在，其於案發後記憶猶新之情況下
      所為之言詞陳述，應無顯不可信之情形，抑且證人甲○○
      於本院審理時業經傳喚到庭具結作證（見本院九十七年一
      月十一日準備程序筆錄），證述意旨核與警詢、檢察官訊
      問時陳述之內容大致相符，亦即證人甲○○於警詢中、檢
      察官訊問時所為陳述已於審理時同受詰問檢驗，業可認非
      仍屬傳聞，引用上開筆錄作為證據應屬適當，應可認具有
      證據能力，合先敘明。
    (三)至於卷附之道路交通事故現場圖、道路交通事故調查報告
      表均係員警接獲報案後抵達肇事現場，依法執行實施勘察
      等職務後所製作以紀錄當時實見現場情形之紀錄文書，並
      無證據證明有何虛偽不實或明顯瑕疵等顯不可信之情況存
      在，依刑事訴訟法第一百五十九條之四第一款之規定，自
      皆有證據能力；而卷附被害人甲○○之臺北市立聯合醫院
      出具之診斷證明書，則為醫師於執行醫療業務時所需製作
      之證明文書，復無證據顯示該診斷證明書存有詐偽或虛飾
      之情事，核無刑事訴訟法第一百五十九條之四第二款所定
      顯有不可信之特別情況，應得為證據。另車禍現場暨車損
      照片則係機械之方式所留存之影像，並非依憑人之記憶再
      加以轉述而得，要非供述證據，殊無「傳聞證據排除法則
      」之適用，此外，復無證據證明有何偽造、變造或違法取
      得之情事，且均與檢察官主張之事實具有關聯性，各該照
      片亦有證據能力。
二、訊據被告固坦承於上揭時間駕駛車牌號碼五六五五─ＤＱ號
    自用小客車，沿臺北市○○○路由東往西方向行駛，且因證
    人甲○○騎乘機車行駛在前，伊認車道被甲○○擋住而短暫
    與甲○○互相對罵等事實，惟矢口否認有何過失傷害、肇事
    逃逸犯行，並辯稱：伊當時欲上高速公路，因甲○○擋住車
    道，遂鳴按喇叭要她讓道，她可能因此嚇到而停下來與伊對
    罵，兩車根本沒有發生碰撞，甲○○騎的機車也沒有倒地、
    人也沒有受傷，兩人對罵之後，伊就開車離開，離開前沒聽
    到甲○○說要報警或要求其留下來，若知道甲○○有報警，
    伊當時就會留在現場說清楚云云。惟查：
    (一)被告於上開時、地駕駛自用小客車，欲變換車道至外側慢
      車道時，右前車頭擦撞證人甲○○所騎乘之輕型機車左後
      側車尾，使證人甲○○人車倒地，左手臂因而受有瘀傷之
      傷害等情，業據證人甲○○於警詢、檢察官訊問及本院審
      理時到庭結證稱：當時騎乘機車返家，行經臺北市○○○
      路一一三號前，從後視鏡看到被告駕駛之車輛在後方，被
      告駕駛之車輛右前車頭碰撞到機車左後方屁股，其因此跌
      倒受傷，被告沒有下車查看問候，還在車內搖下車窗罵人
      ，其扶起機車繼續往前騎，被告開車企圖要撞，幸好其有
      躲開，後來停等紅綠燈時，被告還繼續在車內對其咆哮、
      挑釁，在其撥打電話報警之際，被告就駕車離去，但其已
      記下車牌號碼等語（見偵卷第七頁至第八頁、第四十一頁
      ，本院九十七年一月十一日準備程序筆錄），並有道路交
      通事故現場圖、道路交通事故調查報告表、臺北市政府警
      察局九十六年五月十四日北市警勤字第０九六三二二四五
      ０００號函暨所檢附臺北市政府警察局勤務指揮中心受理
      各類案件紀錄單附卷可稽（見偵卷第二十頁、第二十三頁
      至第二十四頁，本院卷第十四頁至第十五頁），而被告對
      於上揭時、地因行車爭道與證人甲○○起口角爭執一情亦
      不爭執（惟辯稱並未與之發生擦撞），顯見證人甲○○並
      未指認錯誤，再者，證人甲○○與被告事先並不認識，彼
      此間亦無何恩怨嫌隙，僅因偶然之行車糾紛而發生爭執，
      自客觀以言，證人甲○○斷無甘冒誣告或偽證罪責之風險
      ，虛偽製造自己之傷勢，到庭捏造事實、誣指被告有上開
      過失傷害、肇事逃逸行為之必要，是證人甲○○前開所述
      應屬有據，堪信屬實。而被告雖聲請調閱路口監視器錄影
      資料，然經本院函詢臺北市政府警察局中山分局肇事現場
      是否架設有監視器，是否仍保有案發當時之錄影影像等，
      該局函覆稱：案發現場當時並無監視器，故無監視錄影畫
      面可提供等語，此有該局九十六年十月十二日北市警中分
      刑字第０九六三四０五００００號函在卷可稽（見本院卷
      第八十五頁）；至於被告聲請將兩車送鑑定是否確有碰撞
      等語，然被告業已將該自用小客車交予他人使用，此為被
      告自承在卷（見本院九十六年十月八日準備程序筆錄），
      且事隔已久（距離被告提出聲請之日業已一年有餘），車
      輛是否仍保持與車禍發生相同狀態，令人質疑，本院認無
      必要再就此進行鑑定，況本案事證已臻明確，縱無此監視
      器錄影畫面、鑑定結果，均不影響於本件事實之認定，附
      此敘明。
    (二)按汽車行駛時，駕駛人應注意車前狀況及兩車併行間隔，
      並隨時採取必要之安全措施，道路交通安全規則第九十四
      條第三項定有明文，考其規範目的在於二車併行時，若相
      隔太近極易擦撞或彼此受車速所帶來的氣流震動影響，導
      致車身不穩，或因此產生驚嚇、糾紛。次按汽車在設有慢
      車道之雙向二車道，除應依前項各款規定行駛外，於快慢
      車道間變換車道時，應顯示方向燈，讓直行車先行，並注
      意安全距離，道路交通安全規則第九十七條第二項定有明
      文，被告既考領有適當駕駛執照，於上揭時地駕車本應注
      意上開規定。又被告駕車行經系爭肇事路段快車道時，依
      當時天氣晴、日間自然光線、柏油路面乾燥、路面無障礙
      物及視距良好之情況，此有道路交通事故調查報告表在卷
      可稽（見偵卷第二十三頁至第二十四頁），亦無不能注意
      之情事，被告竟未讓在慢車道行駛之證人甲○○先行，或
      與之保持安全之行車間隔，即貿然偏轉車頭欲變換車道，
      致其右前車頭擦撞甲○○所騎機車左後側車尾，使甲○○
      人車倒地而受有傷害，被告有駕車過失之情事甚明。再者
      ，證人甲○○所騎乘之機車遭被告駕駛之自用小客車擦撞
      後人車倒地，因之受有左臂瘀傷之傷害，亦有臺北市立聯
      合醫院出具之診斷證明書在卷可稽（見偵卷第十頁），被
      告於上開時地駕車撞及甲○○騎乘之機車，致其受有傷害
      之事實堪以認定，且被告之駕駛過失行為與證人甲○○所
      受傷害間顯有相當因果關係。
    (三)至於被告於肇事後雖曾短暫停留，但並未提供任何救助或
      等待員警到場處理即先行離去等情，業據證人甲○○於本
      院審理時證述明確（業如前述），被告對此亦不否認，惟
      辯稱當時曾與證人甲○○對罵，其並未要求伊留下，也未
      告知要報警云云。惟按刑法第一百八十五條之四肇事逃逸
      罪係以促使駕駛人於肇事後能對被害人即時救護，以減少
      死傷，為其規範之目的。倘行為人於肇事後，明知被害人
      業已受有傷害之結果，縱未即時逃離現場，然僅係暫時停
      留肇事地點稍事察看被害人之受傷狀況，仍消極未予採行
      必要之救護措施者，核與一般圍觀之路人無異，要無解於
      其肇事逃逸之罪責。綜觀證人甲○○因與被告所駕駛汽車
      發生撞擊後跌倒並受有前述傷害，且證人甲○○於本院審
      理時明確證稱當時被告要離開時，伊有要求被告留下等警
      察到，也當面撥電話報案等語（見本院九十七年一月十一
      日準備程序筆錄），顯見被告於離開現場之際，主觀上業
      已明知其駕車肇事而致甲○○受傷之事實，且經甲○○要
      求不要移動現場，被告猶棄之於不顧，逕自駕車離開現場
      ，是被告既未在場對甲○○施以即時救護，亦未採取任何
      通知救護車等必要措施，更未報警或留下任何明確聯繫資
      料而旋即駕車離開現場，應認有逃避肇事責任之事實，尚
      未可徒因被告曾於案發現場短暫停留之事實，即可謂其主
      觀上即無肇事逃逸之故意，是被告所辯尚無足取，仍應認
      其有肇事逃逸情事。
    (四)從而，由前述證人證詞及道路交通事故現場圖、談話紀錄
      表、調查報告表、現場照片與相關診斷證明書等證據，足
      證被告確實於前揭時、地因駕駛過失而造成證人甲○○受
      有傷害，且於肇事後，竟未救助受傷之甲○○，即逃離現
      場之行為，被告所為上開辯解，均屬事後卸責之詞，不足
      採信。本件事證明確，被告之犯行已經證明，應依法論科
      。
三、核被告所為，係犯刑法第二百八十四條第一項前段之過失傷
    害罪及第一百八十五條之四之駕駛動力交通工具肇事致人受
    傷逃逸罪。被告所犯上開二罪間，犯意各別，構成要件互異
    ，應予分論併罰。爰審酌事故發生當時天氣晴、日間自然光
    線、柏油路面乾燥、路面無障礙物及視距良好之情狀，並無
    不能注意之情事，被告竟疏未注意保持安全距離，即貿然變
    換車道，顯見其違反駕車注意義務之程度嚴重，且明知於上
    述時、地駕駛汽車肇事致被害人甲○○受傷後，竟不施以救
    助或報警處理，即行駕駛車輛離開現場，已損及被害人之權
    益，其動機、目的無非心存僥倖卸責，並危及社會上公共交
    通之安全，復於警詢、偵訊及本院審理時始終否認犯行，迄
    未與被害人達成民事和解、賠償被害人損失，難稱有悔意之
    犯後態度等一切情狀，就其所犯各罪，分別量處如主文所示
    之刑，以資懲儆。末以，被告犯罪之時間，皆在九十六年四
    月二十四日以前，合於該條例第二條第一項第三款之規定，
    而被告雖前經本院於九十六年七月二十日發佈通緝而於同年
    八月四日緝獲歸案，此有本院九六年北院錦刑精緝字第六０
    三號通緝書、北院錦刑精銷字第六九五號撤銷通緝書附卷可
    稽，然被告既係在中華民國九十六年罪犯減刑條例施行（即
    九十六年七月十六日）後始經通緝，應無上開條例第五條所
    定不得減刑之規定，爰依同條例第二條第一項第三款、第七
    條、第九條、第十條之規定，各減其宣告刑二分之一，並就
    被告減刑後之刑，均諭知易科罰金之折算標準以及定其應執
    行刑，諭知定執行刑後易科罰金之折算標準。
四、據上論斷，應依刑事訴訟法第二百九十九條第一項前段，刑
    法第一百八十五條之四、第二百八十四條第一項前段、第四
    十一條第一項、第二項、第五十一條第五款，刑法施行法第
    一條之一，中華民國九十六年罪犯減刑條例第二條第一項第
    三款、第七條、第九條、第十條，判決如主文。
本案經檢察官郭麗娟到庭執行職務。
中    華    民    國    97    年    3     月    28    日
                    臺灣臺北地方法院交通法庭
                           審判長法  官  黃程暉
                                 法  官  高偉文
                                 法  官  何俏美
上正本證明與原本無異。
如不服本判決，應於判決送達後10日內向本院提出上訴狀 (應抄
附繕本)。
                                 書記官  林曉郁
中    華    民    國    97    年    3     月    28    日
附錄本案論罪科刑法條：
刑法第185條之4
駕駛動力交通工具肇事，致人死傷而逃逸者，處 6 月以上 5 年
以下有期徒刑。
刑法第284條
因過失傷害人者，處 6 月以下有期徒刑、拘役或 5 百元以下罰
金，致重傷者，處1年以下有期徒刑、拘役或5百元以下罰金。
從事業務之人，因業務上之過失傷害人者，處1 年以下有期徒刑
、拘役或1千元以下罰金，致重傷者，處3年以下有期徒刑、拘役
或2千元以下罰金。


司法院資訊處製作；財團法人民間司法改革基金會備份。
